最高法院民事判決　　　　　　　九十六年度台上字第三○二號
上　訴　人　晶量半導體股份有限公司
法定代理人　乙○○
訴訟代理人　吳宏山律師
被 上訴 人　名威電腦股份有限公司
法定代理人　丙○○
訴訟代理人　呂康德律師
參　加　人　甲○○
訴訟代理人　陳昆明律師
上列當事人間請求清償借款事件，上訴人對於中華民國九十五年
七月二十五日台灣高等法院第二審判決（九十五年度重上字第四
六號），提起上訴，本院判決如下：
    主  文
原判決除假執行部分外廢棄，發回台灣高等法院。
    理  由
本件上訴人主張：被上訴人更名前原為晶瑞科技顧問管理股份有
限公司（下稱晶瑞公司），以參加人甲○○為負責人。該晶瑞公
司於民國九十二年一月三日，三月四日、七日，先後向伊借款新
台幣（下同）一千五百萬元、四百萬元、一百六十萬元，共計二
千零六十萬元（下稱系爭款項），伊已將款匯入晶瑞公司設於世
華銀行之帳戶內。其中一千五百萬元及四百萬元部分，雖未約定
清償期，惟一百六十萬元部分，經約明應按年息百分之十計息，
並於三日內償還。嗣經伊催告，包括一百六十萬元所應付之約定
利息一千三百十五元在內，合計二千零六十萬一千三百十五元之
借款本息，均未獲支付。爰依消費借貸之法律關係（於原審另追
加不當得利之法律關係，及追加請求上開約定利息一千三百十五
元），求為命被上訴人給付二千零六十萬一千三百十五元，及其
中一千五百萬元自九十二年一月三日（收受款項之日）起，「三
」百萬元（上訴人於原審言詞辯論期日之聲明為三百萬元，非其
前稱之四百萬元）自訴狀繕本送達翌日起一個月後，另一百六十
萬元自九十二年三月十一日（約定清償日翌日）起，均加付法定
遲延利息之判決（上訴人超過上開利息之請求，經第一審判決駁
回其訴後，未據聲明不服）。
被上訴人則以：伊自九十一年間起擔任上訴人之財務顧問管理公
司，負責其資金調度、募集及增資等事務，因斯時伊公司負責人
即參加人同時為被上訴人之財務長，故雙方關於往來資金之結算
，向採就一定期間內彼此匯款之差額，由一方予以補足之方式，
以達債權債務之平衡。系爭款項即係兩造依此方式結算後，由上
訴人匯予伊之差額款項，性質上為上訴人對於伊之「還款」，非
伊向上訴人之「借款」。縱認係借款，亦屬參加人個人之行為，
與伊公司無關。且上訴人已於九十三年九月一日與參加人簽立協
議書（下稱系爭協議書），由參加人承擔該借款債務，上訴人猶
請求伊清償借款，仍屬無據等語，資為抗辯。
原審維持第一審所為上訴人敗訴之判決，駁回其上訴及在原審追
加之訴，係以：被上訴人更名前原為晶瑞公司，於參加人為晶瑞
公司之負責人時，上訴人先後將系爭款項匯入被上訴人開設之世
華銀行帳戶內等事實，固為兩造所不爭執。惟上訴人所提出之申
請單及轉帳傳票等，係其單方製作之文件，非為參加人所製作，
尚難以其上有「晶瑞借款」、「晶瑞資金調度，三日內還款，年
息百分之十」等記載，充為兩造間有借貸關係之證明。至於為上
訴人製作轉帳傳票之證人黃德生所證明者，僅系爭款項於事後經
參加人同意以借款名義製作轉帳傳票之過程，但參加人甲○○既
已改稱系爭款項實為兩造間資金往來之結算款，顯見其等之證言
，仍不足據為有利於上訴人之認定。縱認系爭款項為兩造間之借
款，然上訴人已於九十三年九月一日另與參加人訂立系爭協議書
，由參加人承擔被上訴人之該借款債務，因該承擔非屬併存之債
務承擔，依民法第三百條之規定，被上訴人之借款債務即移轉予
參加人，上訴人猶請求被上訴人返還該借款，亦屬無理。又系爭
款項經查實為兩造間之資金調度，且屬還款性質而非借貸關係，
被上訴人並未因此受有利益，上訴人依不當得利之法律關係請求
伊返還，更屬無理等詞，為其判斷之基礎。
查上訴人先後將系爭款項匯入被上訴人開設之帳戶內，為原審所
確定之事實。果爾，依兩造不爭執其真正之系爭協議書，開宗明
義載明：「立協議書人甲○○（下稱甲方，即參加人）與晶量半
導體股份有限公司（下稱乙方，即上訴人）間，就名威電腦股份
有限公司（被上訴人）與乙方間『借款』糾紛，甲乙雙方同意以
『和解』方式解決……」等詞。再參以甲○○陳稱：被上訴人擔
任上訴人之財務顧問管理公司，負責上訴人資金之調度、募集及
增資等事務。被上訴人為完成任務，有時會向上訴人借款，系爭
（三筆）款項是被上訴人本身因業務上有資金需求，向上訴人之
借款等語（一審卷第一宗一○○頁）。可否遽謂兩造間就系爭款
項僅係「資金調度」，而非「借貸」關係？苟被上訴人確非「資
金調度」或「借貸」而收受上訴人該款項之交付，被上訴人是否
未因上訴人之交付而「受有利益」？均非無疑。原審未遑詳予調
查審究，所為上訴人不利之判決，已嫌速斷。又按第三人與債權
人訂立契約承擔債務人之債務者，其債務固於契約成立時移轉於
該第三人，惟第三人與債權人訂立之契約，係由該第三人加入為
債務人，而與原債務人就同一債務各負全部給付之責任者，雖學
說上稱為重疊的債務承擔，究與民法第三百條所規定之免責的債
務承擔不同，原債務人就其債務仍與該第三人連帶負其責任（本
院二十三年上字第一三七七號判例參照）。本件上訴人與參加人
所訂立之系爭協議書，果屬債務承擔之性質。上訴人據此主張：
於參加人全數清償被上訴人積欠之款項前，（其）並未免除被上
訴人之債務責任，故即令（參加人為）債務承擔，亦屬併存之債
務承擔，於債務全數清償前，被上訴人應與參加人負連帶（清償
）責任等語（原審卷六四頁、六五頁）。徵諸系爭協議書於第三
條約明，必待參加人全數清償欠款，經上訴人確實受領後，上訴
人始同意具狀向第一審法院撤回本件（請求被上訴人）清償借款
之事件等情，似非全屬無稽。原審未詳加研求，即為上訴人敗訴
之判決，亦難謂於法無違。上訴論旨，指摘原判決不當，求予廢
棄，非無理由。
據上論結，本件上訴為有理由。依民事訴訟法第四百七十七條第
一項、第四百七十八條第二項，判決如主文。
中　　華　　民　　國　九十六　年　　二　　月　　八　　日
                      最高法院民事第四庭
                          審判長法官  蘇　茂　秋
                                法官  陳　碧　玉
                                法官  王　仁　貴
                                法官  劉　靜　嫻
                                法官  劉　福　來
      本件正本證明與原本無異
                                      書  記  官
中　　華　　民　　國　九十六　年　　三　　月　　一　　日
                                                      Ｋ
